【裁判字號】    97,訴,3167
【裁判日期】    980702
【裁判案由】    退學
【裁判全文】
臺北高等行政法院判決
                                      97年度訴字第3167號
                              .
原      告  甲○○
被      告  明志科技大學
代  表  人  乙○○校長）住同.
訴訟代理人  陳錦隆  律師
複  代理人  羅凱正  律師
上列當事人間因退學事件，原告不服教育部中華民國97年11月11
日台訴字第0970187428A 號訴願決定，提起行政訴訟。本院判決
如下：
    主  文
原告之訴駁回。
訴訟費用由原告負擔。
    事實及理由
一、事實概要：
    原告原為被告附設五專部之學生，因其民國96學年度第2 學
    期學業成績不及格科目之學分數已達修習學分總數3 分之2
    ，經導師及教務處通知，原告遂於97年6 月20日以前揭事由
    向被告申請退學，並經被告核准。原告嗣於97年7 月7 日向
    被告所屬學生申訴評議委員會（下稱評委會）提出申訴，請
    求將96學年度第2 學期「專題設計」分數改為及格，並免予
    退學等語，經該會97年7 月15日評議決定就退學部分維持原
    處分單位之判定，又原告已於97年6 月20日辦理自動退學，
    因其學生身分已喪失，故該案不予受理。被告另以97年8 月
    20日教註字第J00000000 號通知原告家長略以：其子弟96學
    年度下學期學業成績不及格科目學分數達3 分之2 ，依該校
    專科部學則第51條第1 項第5 款規定應予退學，相關退學程
    序已於97年6 月20日至校辦理完成等語。原告不服，提起訴
    願，請求退學處分及訴願決定均予撤銷、恢復原告學籍、對
    原告在校專題設計課之分數重新評分，及徹查原告同班同學
    專題設計為何及格等語，經教育部以被告評委會97年7 月15
    日所為之評議決定部分訴願駁回，其餘部分訴願不受理；原
    告仍不服，遂向本院提起行政訴訟。
二、本件原告主張：
  (一)原告遭退學處分至為明確：原告於97年6月7日參加畢業典禮
    後，才由訴外人即原告導師洪偉肯當面通知應退學。97年6
    月18日導師洪偉肯打電話到原告家，要求家長到校辦理退學
    。97年6 月20日原告之母帶原告到校找導師洪偉肯，洪師又
    當面要求辦退學，被告所屬教務處人員亦曾當面指示原告盡
    速辦退學，原告與家長只好無奈辦理退學，原告遭退學是被
    迫的，絕非自願。洪偉肯以學校代表的身分，以原告最後一
    學期不及格學分數達總學分3 分之2 為由當面或電話指令原
    告退學，此舉顯屬行政處分。
  (二)原告遭退學絕非自願：如前所述，原告退學確係因被通知及
    指令的，未有任何自願成分。所寫的退學申請書及家長同意
    書都是註冊人員指導而為，原告怎知道可以拒絕書寫，又怎
    能知道拒絕辦理退學手續？被告誣指原告是自動退學，顯有
    故意誤導欺騙。就經驗法則而言，一個即將畢業的學生高高
    興興地參加畢業典禮並要領取畢業證書，怎麼可能自動放棄
    學業？被告稱原告係自動退學，根本是顛倒事實。訴願機關
    竟予以採信，未查事實，實令人痛心。
  (三)訴願決定不受理，顯然錯誤：按司法院釋字第563號解釋：
    「……。大學對學生所為退學之處分行為，關係學生權益甚
    鉅，有關章則之訂定及執行自應遵守正當程序，其內容並應
    合理妥適，乃屬當然。」查本件原告遭退學竟然只有「口頭
    處分」，即由導師以口頭勒令原告退學，顯然處分有問題。
    次按司法院釋字第382 號解釋，學生退學屬剝奪學生權益的
    重大事項，學生得提起訴願，惟訴願機關竟不予受理原告之
    訴願，其決定顯有違司法院釋字第382 號解釋至明。
  (四)退學處分違背情理：原告及其家長從未接到學校或導師書面
    或口頭警告「有退學之虞」，亦無任何輔導作業，此豈是一
    個學校對待學生的方式？學生遭退學是非常嚴重的大事，原
    告在校5 年期滿，學業成績全部及格，操行成績多在80分以
    上，全班排名前3 分之1 ，有在校成績單附卷可證。如此尚
    稱良好成績之學生突遭退學，顯然不合情理，也不合比例原
    則。原告最後一學期僅修12學分即可畢業，其中「專題設計
    」即占8 學分，若此科不及格亦應重修才是，惟原告此科不
    及格即遭退學，亦不合情理及比例原則。
  (五)處分依據有法理上的問題：本件處分依據係以原告在校五年
    級下學期（最後一學期）不及格學分數達3分之2。惟查明志
    科技大學附設專科部學則第51條第5 款規定：「本校學生有
    下列情形之一者，應予以退學：……五、學業成績不及格科
    目之學分數，達該學期修習學分總數3 分之2 者。」，其未
    規定「3 分之2 （含）者」。依最常識法理解釋，關於數字
    表示未寫「含」者，即不含本數；又見明志科技大學大學部
    學則第50條第5 款即寫明：「學生有左列情形之一者，應予
    以退學：……五、學期學業成績不及格科目之學分數，達該
    學期修習學分總數3 分之2 （含）以上者；……。」，顯然
    明志科技大學附設專科部學則第51條第5 款達3 分之2 應退
    學之規定，並不含本數，即須3 分之2 點1 以上才是正確法
    意。而原告在被告五專部五年級最後一學期修習12學分，不
    及格學分為8 學分，剛好3 分之2 而未超過3 分之2 ，依該
    學則規定不應退學。
  (六)被告所屬評委會及其決定有問題：原告遭退學案於97年7月7
    日提出申訴，被告所屬評委會於97年8 月15日召開，依評議
    決定書所載：「評議結果：一、學生申訴評議委員計14人，
    9 人出席，達出席3 分之2 。」惟經計算出席人數9 人並未
    達法定3 分之2 人數，此原告於訴願書已具體指摘，但被告
    訴願答辯稱當天出席人數為10人，顯與評議決定書所載有違
    ，且恐涉嫌後補簽到，鈞院應徹底查明。評議決定機關未查
    明其出席人數，逕為不受理決定，顯然有失職之嫌。另評議
    決定書評議理由二稱原告提出申訴時不具學生身分。惟申訴
    之權利係以受退學時之身分為學生而言，此在明志科技大學
    學生申訴辦法第3 條第2 款明文規定，以此理由決定不受理
    ，顯然違法，且訴願決定逾3 個月法定期限，亦有瑕疵等情
    。並聲明求為判決訴願決定及原處分均撤銷
三、被告則以：
  (一)程序事項：本件原告係自願退學，並非勒令退學，原告之訴
    欠缺權利保護之必要，其訴訟並不合法，應予駁回，合先敘
    明。查本件原告經由導師告知其96學年度第2 學期之不及格
    科目之學分數，已達該學期修習學分總數3 分之2 ，依據明
    志科技大學附設專科部學則第51條第1 項第5 款規定符合退
    學標準，原告遂由家長陪同於97年6 月20日到校自動辦理退
    學手續，並簽具「退學申請書」及「家長同意書」，聲明係
    因個人因素，自願放棄就學明志大學之機會，由此足證本件
    原告係知悉其修習學分數已達退學標準而自動辦理退學，與
    經被告通知學生已達退學標準所發給之退學處分迥異。再查
    ，提起撤銷訴訟需有行政處分之存在為前提，倘行政處分不
    存在者，即欠缺權利保護必要之實體判決要件，應駁回起訴
    。揆諸前述，原告既為自動辦理退學，顯見其辦理退學手續
    時，並無退學處分之存在，故原告之訴顯然欠缺權利保護必
    要之實體判決要件，其訴係不合法，應予駁回。
  (二)本件原告96學年第2 學期之不及格科目之學分數，已達該學
    期修習學分總數3 分之2 ，符合學校退學標準：(1)按明志科
    技大學附設專科部學則第51條第1 項第5 款規定：「本校學
    生有下列情形之一者，應予以退學：……五、學業成績不及
    格科目之學分數，達該學期修習學分總數3 分之2 者。」故
    原告之不及格科目學分數若達3 分之2 以上者，即符合前揭
    退學標準。(2)經查，原告96學年度第2 學期，修習4 科目共
    計12學分，其中「專題設計」科目占有8 學分，原告於「專
    題設計」科目之學習成績為50分而未達及格標準，故其不及
    格科目之學分數已達修習學分總數之3 分之2 ，依前揭專科
    部學則規定，已符合退學標準，洵堪認定。(3)至於原告主張
    「明志科技大學附設專科部學則第51條第5 款規定：『……
    五、學業成績不及格科目之學分數，達該學期修習學分總數
    3 分之2 者。』，其未規定『3 分之2 （含）者』。依最常
    識法理解釋，關於數字表示未寫『含』者，即不含本數」一
    節。惟查該專科部學則第51條第1 項第5 款明文規定，不及
    格科目學分數「達」修習學分總數3 分之2 者，即符合退學
    標準，顯見該退學標準係包含本數3 分之2 在內，至為明確
    。
  (三)被告於原告自動辦理退學後，於97年8 月20日發函通知原告
    符合退學標準，應為觀念通知，並非退學處分：(1)按觀念通
    知與行政處分最大不同處，在於觀念通知並不對外發生法效
    性，因此受通知之人不得對觀念通知提起行政救濟，合先敘
    明。(2)查本件原告於97年6 月20日自動辦理退學後，即喪失
    學生身分，其學生身分之喪失並非基於被告之退學處分，被
    告97年8 月20日教註字第J00000000 號函僅為通知原告符合
    退學標準之觀念通知，並不對外發生法律效果（按喪失學生
    身分之法律效果，業經原告自動退學而生效），非屬退學處
    分。
  (四)被告所屬學生申訴評議委員會之組成及評議過程係合於校內
    學生申訴辦法，該評議結果合法有效：(1)原告主張被告所屬
    評委會當日出席人數不足法定人數云云，經查本件申訴案件
    審議係於97年7 月15日召開，評議委員會共計14名，開會當
    日出席委員10名，此觀申訴案件審議會議紀錄記載：「申訴
    委員出席已達法定人數10人，開始審理申訴案件。」即明。
    再者，依據開會當日出席紀錄及出席委員簽名所示，當日出
    席之申訴委員確為10名，足證申訴評議委員會之組成合於校
    內學生申訴辦法。此外，依據開會當日之會議記錄六、案件
    二討論記載：「(一)是否受理本件：經無記名投票結果，『本
    案受理』計零票，『本案不受理』計9 票。主席宣布不受理
    本案。」，徵諸前述申訴辦法，該次評議結果確有出席委員
    3 分之2 （含）以上同意，符合評議之門檻規定，至為明確
    。至於本件評議決定書評議結果記載：「一、學生申訴評議
    委員計14人，9 人出席，達出席3 分之2 。」等語一事，其
    中「9 人」記載純屬誤寫，原告自不得據以否認評議結果之
    效力。本件申訴評議決定書嗣於97年8 月中旬送達原告，經
    原告蓋章簽收無誤，已依規定送達，應屬合法有效。(2)明志
    科技大學學生申訴辦法第3 條第2 款規定：「申訴主體：…
    …(二)前款所定學生，指學校對其處分時，具學生身分者。」
    本件被告於97年8 月20日對原告為退學通知前，原告已於97
    年6 月20日自動退學，顯見被告對其為退學通知時，原告已
    不具學生身分，依前揭申訴辦法，被告所屬評委會評議結果
    以「不受理」駁回原告之申訴，洵屬合法有據等語，資為抗
    辯，並聲明求為判決駁回原告之訴。
四、兩造爭執要旨：原告主張其係經班導師兩次口頭通知及1 次
    電話通知，始依指示辦理退學，退學申請書及家長同意書也
    都是註冊人員指導而寫，原告辦理退學顯係由於學校之指令
    ，絕非自願，該退學處分係屬行政處分，原告自得依法提起
    救濟，訴願決定不受理，顯然錯誤；又原告是否具學生身分
    ，應以處分時為準，而非以申訴時為準，申訴評議為不受理
    之決定，亦有違誤；所謂不及格科目之學分數，達學分總數
    3 分之2 ，並不包含本數在內；申訴評議委員僅9 人出席，
    未達法定人數；原告5 年中僅最後1 學期1 科不及格，即遭
    退學處分，沒有重修之機會，顯不合情理，亦違反比例原則
    等情。被告則以：原告係自願退學，並非勒令退學，被告並
    未為退學處分，原告之訴欠缺權利保護之必要；被告於97年
    8 月20日發函原告，僅係觀念通知，並非退學處分；又原告
    於申訴時已不具學生身分，故申訴評議為不受理之決定，核
    屬有據；所謂不及格科目之學分數，達學分總數3 分之2 ，
    當然包含本數在內；申訴評議委員係10人出席，已達法定人
    數等語。本院查：
  (一)按明志科技大學附設專科部學則第51條第1 項第5 款及第9
    款規定：「本校學生有下列情形之一者，應予以退學：…五
    、學業成績不及格科目之學分數，達該學期修習學分總數3
    分之2 者。…九、自請退學者。」次按明志科技大學學生申
    訴辦法第3 條規定：「申訴主體：(一)學生、學生會及其他相
    關學生自治組織得依此辦法提起申訴。(二)前款所定學生，指
    學校對其處分時，具學生身分者。」第5 條第4 款規定：「
    申訴及處理程序依下列規定辦理：…(四)本會開會應有委員3
    分之2 （含）以上出席，委員缺席或因與案件有利害關係而
    迴避時，不得由他人代理。事項之決議需有出席委員3 分之
    2 （含）以上同意方為通過。」
  (二)查「明志科技大學附設專科部學則」係被告依據專科學校法
    、學位授與法及相關規定所訂定，作為該校辦理專科部學生
    入學、休學、復學、退學等事宜之依據，核無違母法規定之
    意旨及授權目的，自得予以適用。又「明志科技大學學生申
    訴辦法」係被告依大學法第33條第4 項及該校組織規程第20
    條所訂定，無違母法之立法意旨，且為提供學生申訴管道所
    必要，自得予援用。
  (三)查原告雖係經導師之通知始偕同家長前往學校辦理退學手續
    ，雖迫於無奈，惟最終確係出於原告之自由意願，學校或導
    師並無強迫之行為，此有原告及其家長簽具之「退學申請書
    」及「家長同意書」在卷可稽，查自願退學雖係出於學校為
    學生能早日轉學他校，在學校為勒令退學前，即通知學生辦
    理退學手續之權宜措施，惟非謂一經原告申請自願退學，即
    發生退學之效力，被告即無庸為核准與否之決定，此觀之明
    志科技大學附設專科部學則第51條第1項第9款規定：「自請
    退學者」應予以退學，與該條項第5款不及格學分數達3分之
    2 應予以退學之規定，同列為退學處分之原因，即可自明，
    是本件原告自請退學，被告依前開學則第51條第1 項第9 款
    之規定，自應為核准與否之處分，本件被告就原告之退學申
    請書（見被証2 號）雖未另為核准與否之通知，惟在該申請
    書上有導師、系主任、學務長、教務長、校長之簽字同意，
    自有核准自請退學之意思，仍不失為發生退學效果之行政處
    分，被告主張原告申請自願退學，即自動發生退學之效力，
    無待被告之處分，原告係知悉其修習學分數已達退學標準而
    自動辦理退學，與經被告通知學生已達退學標準所發給之退
    學處分迥異云云，核無足採，訴願決定就此部分未予糾正，
    亦有違誤，惟訴願決定就退學部分，仍就申訴評議決定為實
    體之審議，其駁回之理由雖有不同，惟結論則無二致。至於
    被告97年8 月20日教註字第J00000000 號通知，係通知家長
    其子弟已達該校退學之規定，而相關退學程序已於97年6 月
    20日辦理完成等語，核該通知函僅係單純之事實敘述及理由
    說明，並未另對原告發生法律效果，自非行政處分，併此敘
    明。
  (四)按明志科技大學學生申訴辦法第3 條第2 款規定：「申訴主
    體：…(二)前款所定學生，指學校對其處分時，具學生身分者
    。」是原告是否具學生身分，自應以學校對其處分時為準，
    而非以申訴時為準，查被告於97年6 月20日作成原告之退學
    處分時，原告尚具有學生身分，係核准退學處分生效後始喪
    失學生身分，依上開規定本件申訴自應予以受理，是申訴評
    議決定以原告已於97年6 月20日辦理自動退學，於97年7 月
    7 日提起申訴時，原告之學生身分已經喪失，故本件不予受
    理等語，無異全盤否定遭退學學生提起行政救濟之權利，亦
    與上開學生申訴辦法第3 條第2 款規定不符，是被告誤以申
    訴日期作為原告是否具學生身分之基準時，顯已違反該校學
    生申訴辦法第3 條第2 款規定之意旨，訴願決定未予糾正，
    亦有違誤，惟申訴決定對於自願退學部分，仍另為實體之評
    議，理由雖未詳盡，惟結論尚無不合。
  (五)按明志科技大學附設專科部學則第51條第1 項第5 款規定：
    「本校學生有下列情形之一者，應予以退學：…五、學業成
    績不及格科目之學分數，『達』該學期修習學分總數3 分之
    2 者。」從文義解釋及規範意旨而言，應包括3 分之2 本數
    ，原告主張其未規定『3 分之2 （含）者』，依常識法理解
    釋，關於數字表示未寫『含』者，即不含本數云云，未能正
    視『達』之意義，核屬其個人主觀之見解，委無足採。又97
    年7 月15日明志科技大學學生申訴評議委員會評議決定書中
    雖載：「學生申訴評議委員計14人，9 人出席，達出席3 分
    之2 」，惟查開會當天實際出席之委員人數係為10人，而非
    評議決定書中所載之9 人（此為誤繕），確已達法定開會人
    數要件，且該申訴之決議亦經其出席委員3 分之2 以上同意
    表決通過，核與該校學生申訴辦法第5 條第4 款「本會開會
    應有委員3 分之2 （含）以上出席…事項之決議需有出席委
    員3 分之2 （含）以上同意方為通過。」之規定無違，此有
    明志科技大學申訴評議委員會委員及申訴小組名單及該校96
    學年度第2 學期學生申訴案件審議會議出席紀錄之簽到單附
    卷可稽，原告主張評議委員出席未達法定人數云云，核無足
    採。
  (六)按明志科技大學附設專科部學則第51條第1 項係規定：「本
    校學生有下列情形之一者，應予以退學」，是該校學生只要
    有該條項各款所列情形之一，即應予以退學，學校並無裁量
    之餘地，是本件退學處分係屬羈束處分，學校並無決定不予
    退學之自由，原告主張其5 年中僅最後1 學期1 科不及格，
    即遭退學處分，沒有重修之機會，顯不合情理，亦違反比例
    原則云云，核屬其對於該校學則規定之誤解，亦無足採。
五、綜上所述，被告主張原告係自願退學，並非勒令退學，被告
    並未為退學處分，原告不得提起行政救濟云云，雖有違誤，
    訴願決定未予糾正，亦有未合；又申訴評議決定認原告於申
    訴時已不具學生身分，而為申訴不受理之決定，亦有違誤，
    訴願決定未予糾正，亦有未合，惟申訴及訴願決定駁回原告
    請求之結果則無二致，仍應予維持；其餘原告之主張均無足
    採，被告對原告申請自願退學所為之退學處分，核無違誤，
    申訴及訴願決定之結論予以維持，亦無不合，原告訴請撤銷
    訴願決定及原處分，為無理由，應予駁回。
六、據上論結，本件原告之訴為無理由，爰依行政訴訟法第98條
    第1項前段，判決如主文。
中    華    民    國    98    年     7    月    2     日
                  臺北高等行政法院第七庭
                            審判長法  官  林樹埔
                                  法  官  蕭忠仁
                                  法  官  劉穎怡
上為正本係照原本作成。
如不服本判決，應於送達後20日內，向本院提出上訴狀並表明上
訴理由，如於本判決宣示後送達前提起上訴者，應於判決送達後
20日內補提上訴理由書（須按他造人數附繕本）。
中    華    民    國    98    年     7    月    2     日
                                  書記官  黃明和


司法院資訊處製作；財團法人民間司法改革基金會備份。
